ACORDAO-COMPLETO-2341123

ACÓRDÃO 589/2019 ATA 2/2019 - SEGUNDA CÂMARA

VISTOS, relatados e discutidos estes autos em que se analisa ato de concessão de aposentadoria da Sra. Zilda Maria Sodre Vieira Schmidt, ex-servidora da Superintendência de Administração do Ministério da Fazenda no Estado de São Paulo.
ACORDAM os Ministros do Tribunal de Contas da União, reunidos em Sessão da 2ª Câmara, ante as razões expostas pelo Relator, e com fulcro no inciso III do art. 71 da Constituição Federal, nos arts. 1º, inciso V, e 39, inciso II, da Lei 8.443/1992, c/c o art. 259, inciso II, do Regimento Interno/TCU em:
9.1. considerar legal a aposentadoria concedida a Sra. Zilda Maria Sodre Vieira Schmidt (CPF: XXX.029.018-XX) , registrando o ato;
9.2. determinar à Superintendência de Administração do Ministério da Fazenda no Estado de São Paulo, com fulcro nos arts. 71, inciso IX, da Constituição Federal e 6º, §2º, da Resolução TCU 206/2007, que, na hipótese de desconstituição do MS 35.410/DF, faça cessar, sob pena de responsabilidade solidária da autoridade administrativa omissa, o pagamento à servidora inativa Zilda Maria Sodre Vieira Schmidt (CPF: XXX.029.018-XX) do Bônus de Eficiência e Produtividade, previsto na Lei 13.464/2017, por ser incompatível com o art. 40, caput e §§1º, 3º, 4º e 18, da Constituição Federal, dada a expressa exclusão da vantagem, de caráter remuneratório e pro labore faciendo, da base de cálculo da contribuição previdenciária;
9.3. determinar que a Sefip promova o arquivamento do presente processo, sem prejuízo de, em conjunto com a Consultoria-Jurídica do TCU, promover o acompanhamento sobre o deslinde da aludida decisão proferida pelo Ministro do STF Alexandre de Moraes no âmbito do MS 35.410/DF, entre outros processos correlatos.

APOSENTADORIA. PROCESSO GERADO AUTOMATICAMENTE COM ATOS PRIORIZADOS/SELECIONADOS PELA SEFIP

Segunda Câmara

3. Interessados/Responsáveis:
3.1. Interessado: Zilda Maria Sodre Vieira Schmidt (CPF: XXX.029.018-XX).

13.1. Ministros presentes: Ana Arraes (Presidente), Augusto Nardes e Raimundo Carreiro (Relator).
13.2. Ministros-Substitutos presentes: Marcos Bemquerer Costa e André Luís de Carvalho.

Sindicato Nacional dos Analistas Tributários da Receita Federal do BrasilC

RAIMUNDO CARREIRO

Inicialmente, registro que atuo no presente processo por força do art. 152 do Regimento Interno do TCU (RI/TCU) .
2.	Adoto como Relatório, a instrução feita no âmbito da Sefip (peça 15) , a qual obteve a concordância do Diretor (peça 16) , bem assim do Representante do Ministério Público junto ao TCU, Procurador Rodrigo Medeiros de Lima (peça 17) .
“INTRODUÇÃO
1.	Trata-se de ato de concessão de aposentadoria acima mencionado, de ex-servidora sob gestão da Superintendência de Administração do Ministério da Fazenda no Estado de São Paulo.
2.	O ato foi submetido, para fim de registro, à apreciação do Tribunal de Contas da União (TCU) , de acordo com o art. 71, inciso III, da Constituição Federal. O cadastramento e a disponibilização ao TCU ocorreram por intermédio do Sistema de Apreciação e Registro de Atos de Admissão e Concessões, na forma dos arts. 2º, caput e incisos I a VI, e 4º, caput, da Instrução Normativa - TCU 78/2018.
EXAME TÉCNICO
Procedimentos preliminares aplicados
3.	Os procedimentos para exame, apreciação e registro de atos de pessoal encontram-se estabelecidos na Instrução Normativa TCU 78/2018 e na Resolução TCU 206/2007. Essas normas dispõem, respectivamente, em seus arts. 4º, § 2º, e 3º, § 3º que os atos de pessoal disponibilizados por meio do Sistema de Apreciação e Registro de Atos de Admissão e Concessões devem ser submetidos a crítica preliminar automatizada do próprio sistema, com base em parâmetros predefinidos.
4.	Relativamente aos atos de concessão de aposentadoria, as rotinas de crítica das informações cadastradas no Sistema de Apreciação e Registro de Atos de Admissão e Concessões foram elaboradas e validadas levando-se em conta as peculiaridades desses atos. Os itens de verificação do sistema compreendem prazos e fundamentos legais, assim como eventuais ocorrências de acumulação. Trata-se de verificações mais abrangentes, minuciosas e precisas do que aquelas que podem ser realizadas por mãos humanas, proporcionando um nível de segurança ainda maior.
5.	Além da crítica automatizada, há verificação humana adicional no caso de haver alertas do sistema ou informações não formatadas, como esclarecimentos do gestor ou do controle interno.
6.	As críticas também consideram os registros do Sistema Integrado de Administração de Recursos Humanos (Siape) . O Siape disponibiliza informações atualizadas sobre as parcelas que integram os proventos, diferentemente, portanto, do Sistema de Apreciação e Registro de Atos de Admissão e Concessões, que informa as parcelas no momento do registro do ato.
7.	Essa confrontação com o Siape provê uma visão atual e verdadeira da situação, o que permite descaracterizar irregularidades e inconsistências que, embora constantes do Sistema de Apreciação e Registro de Atos de Admissão e Concessões, já foram corrigidas.
Encaminhamentos anteriores
8.	À peça 5, consta instrução de mérito com proposta de apreciação do ato objeto destes autos pela legalidade. A referida instrução contou com anuência do Diretor da Unidade Técnica.
9.	Todavia, o membro do MP/TCU, em seu parecer à peça 7, sugeriu a realização de diligência saneadora. Por meio de Despacho à peça 8, o Ministro-relator dos autos acolheu a sugestão do membro do parquet.
10.	Desta feita, foi expedida diligência à entidade, nos seguintes termos (peça 9) :
Interessada: ZILDA MARIA SODRE VIEIRA SCHMIDT (CPF XXX.029.018-XX) ato nº de controle 10229809-04-2012-000006-7. 
Documentos/Esclarecimentos: Encaminhar a memória de cálculo da média das remunerações de contribuição da interessada.
11.	A diligência supramencionada foi atendida, conforme peça 11, estando os autos aptos a ser instruídos no mérito. 
Exame das constatações
12.	Em análise do ato objeto destes autos, verifica-se que a interessada foi inativada em 23/12/2011, com proventos integrais e calculados pela média das remunerações, computados mais de 30 anos de tempo de atividade.
13.	Cabe destacar que a interessada, num primeiro momento, foi inativada no cargo de professor pelo então CEFET-SP (de 14/5/1969 a 30/4/1992 – vide mapa à peça 11, pg. 13 e registro no Siape à peça 12) . Computou neste cargo, ao total, 24 anos 11 meses e 28 dias.
14.	Quedou-se inativada de 1/5/1992 a 30/3/2004. A partir de 31/3/2004 até a 23/12/2011, desempenhou o cargo de Analista Tributário da Receita Federal, optando pela remuneração deste cargo, conforme registro Siape à peça 12. Computou, neste cargo, 7 anos 8 meses e 16 dias.
15.	Em consulta ao contracheque à peça 12, verifica-se que os proventos estão sendo pagos em rubrica correspondendo à aplicação da EC 41/03, a qual estabeleceu o pagamento dos proventos a partir do cálculo da média dos proventos.
16.	À peça 11, pg. 4, o Gestor encaminhou esclarecimento a respeito do cálculo dos proventos, informando que o período computado foi de 31/3/2004 (data de ingresso no cargo) a 23/12/2011. Ressaltou que o tempo averbado do Instituto Federal de Educação Ciência e Tecnologia em São Paulo – antigo CEFET-SP (14/5/1969 a 30/4/1992) - sendo anterior a julho de 1994, não é considerado no cálculo da média.
17.	À peça 11, pgs. 5-12, consta o demonstrativo do cálculo da média das remunerações, que é realizado automaticamente pelo Siape. Não se verifica irregularidade neste ponto.  
18.	Em relação à rubrica “bônus de eficiência”, existe notória lide judicial sobre a questão no âmbito do STF, ante o fato de esta Corte entender que o referido pagamento, dissociado da respectiva contribuição previdenciária, seria irregular. Diante disso, existem várias decisões liminares, exaradas em sede de Mandado de Segurança, garantindo a continuidade do pagamento até a decisão de mérito por parte do STF (peça 13) . Neste sentido, cita-se o MS 35.410, de relatoria do Ministro Alexandre de Moraes e impetrado pelo Sindicato Nacional dos Analistas Tributários da Receita Federal do Brasil.
19.	Nestes termos, caberá proposta de aplicação, por analogia, do entendimento sedimentado por meio do Acórdão 631/2018-TCU-Plenário, relator Ministro-substituto André de Carvalho, ante a situação presente possuir a mesma natureza daquela tratada no decisum em menção, cujo sumário foi vazado nos seguintes termos 
Sumário
PESSOAL. APOSENTADORIA. BÔNUS DE EFICIÊNCIA E PRODUTIVIDADE. PARCELA SUPOSTAMENTE ISENTA DA CORRESPONDENTE CONTRIBUIÇÃO PREVIDENCIÁRIA. IRREGULARIDADE SUPERVENIENTE AO INÍCIO DA VIGÊNCIA DOS ALUDIDOS ATOS. RECENTE DECISÃO DO STF COM EFICÁCIA SOBRE A PRESENTE ATUAÇÃO DO TCU. LEGALIDADE. CONCESSÃO DO RESPECTIVO REGISTRO. ARQUIVAMENTO SEM PREJUÍZO DO ADEQUADO ACOMPANHAMENTO SOBRE A ALUDIDA DECISÃO DO STF.
20.	Destarte, caberá proposta de apreciação dos atos pela legalidade, com a ressalva acima descrita, bem como não se proporá que a Consultoria Jurídica desta Corte acompanhe a ação, ante a questão já está sendo acompanhada por esta Casa.
21.	Ressalte-se que, considerando que os proventos são calculados pela média das remunerações e o regime de pagamento do inativo, à época de servidor, era sob a sistemática de subsídio em parcela única, não se observa nenhuma situação tida por irregular por parte desta Corte, nos termos exarados no Acórdão 1176/2015-TCU-Plenário.
PROPOSTA DE ENCAMINHAMENTO
22.	Ante o exposto, propõe-se considerar legal e determinar o registro do ato de concessão de aposentadoria do interessado abaixo nominado, com fundamento nos arts. 71, inciso III, da Constituição Federal, 1º, inciso V, e 39, inciso II, da Lei 8.443/1992 e 260, § 1º, do Regimento Interno do Tribunal de Contas da União, deixando de determinar a suspensão do pagamento inerente ao “bônus de eficiência e produtividade” previsto na Lei n. 13.464, de 2017, em respeito às recentes decisões proferida pelo Ministro do STF Alexandre de Moraes a respeito do assunto e com base no entendimento do Acórdão 631/2018-TCU-Plenário.
- ZILDA MARIA SODRE VIEIRA SCHMIDT, CPF XXX.029.018-XX, ato número 10229809-04-2012-000006-7.”
É o relatório.

não há

Procurador Rodrigo Medeiros de Lima.

PESSOAL. ATO DE CONCESSÃO DE APOSENTADORIA. APRECIAÇÃO CRÍTICA DO ATO POR MEIO DE ROTINAS DO SISTEMA. PROPOSTA INICIAL DE LEGALIDADE. IDENTIFICAÇÃO, PELO MP/TCU, DE NECESSIDADE DE PROMOÇÃO DE DILIGÊNCIA. ATENDIMENTO À NOTIFICAÇÃO. MEDIDA LIMINAR DO STF EM MANDADO DE SEGURANÇA. DETERMINAÇÃO PARA O TCU SE ABSTER DE AFASTAR A INCIDÊNCIA DOS §§2º E 3º DO ARTIGO 7º DA LEI 13.464/2017. NÃO SUSPENSÃO DO PAGAMENTO DO BÔNUS DE EFICIÊNCIA E PRODUTIVIDADE. LEGALIDADE DO ATO. CONCESSÃO DE REGISTRO. DETERMINAÇÃO AO ÓRGÃO. ARQUIVAMENTO.

APOSENTADORIA (APOS)

Secretaria de Fiscalização de Pessoal (SEFIP).

Em exame ato de concessão de aposentadoria da Sra. Zilda Maria Sodre Vieira Schmidt, ex-servidora da Superintendência de Administração do Ministério da Fazenda no Estado de São Paulo.
2.	O ato foi submetido à apreciação do Tribunal de Contas da União, para fim de registro, de acordo com o art. 71, inciso III, da CF/88. 
3.	Submetido o ato à crítica preliminar automatizada, com base em parâmetros predefinidos, e ao exame técnico especializado, foram descaracterizadas irregularidades e inconsistências. Em razão disso, a proposta de mérito inicial da Unidade Técnica foi pela legalidade e concessão de registro ao ato.
4.	O MP/TCU, de seu lado, sugeriu a realização de diligência saneadora, para fins de que fosse encaminhada a memória de cálculo da média das remunerações de contribuição da interessada. Acolhida a proposta, na sequência foi realizada a diligência (peça 9) , que foi em seguida atendida (peça 11) .
5.	Ao analisar novamente o ato, a Sefip verificou que:
a) a inativação ocorreu em 23/12/2011, com proventos integrais calculados pela média das remunerações, computados mais de 30 anos de tempo de atividade;
b) a inativação se deu, num primeiro momento, no cargo de professor do CEFET-SP [de 14/5/1969 a 30/4/1992 – mapa (peça 11, p. 13) e Siape (peça 12) ]. Computou-se, neste cargo, um total, 24 anos 11 meses e 28 dias. Ficou inativa de 1/5/1992 a 30/3/2004. Desempenhou, entre 31/3/2004 e 23/12/2011, o cargo de Analista Tributário da Receita Federal e optou pela remuneração deste cargo (Siape, peça 12) . Computou, neste cargo, 7 anos 8 meses e 16 dias;
c) os proventos estão sendo pagos (contracheque, peça 12) em rubrica que corresponde à aplicação da EC 41/03, que estabeleceu o pagamento dos proventos a partir do cálculo da média dos proventos.
6.	Em relação ao cálculo dos proventos, o Gestor esclareceu que o período computado foi de 31/3/2004 (data de ingresso no cargo de Analista Tributário) a 23/12/2011. Ressaltou que o tempo averbado do Instituto Federal de Educação, Ciência e Tecnologia em São Paulo (antigo CEFET-SP) , por estar entre 14/5/1969 e 30/4/1992 não é considerado no cálculo da média, por ser anterior a julho de 1994 (peça 11, p. 4) . O demonstrativo do cálculo da média das remunerações é realizado automaticamente pelo Siape (peça 11, p. 5-12) , e, em relação a ele, a Sefip ressalta não haver irregularidade.
7.	Quanto ao valor relacionado com a rubrica “bônus de eficiência”, a Sefip ressalta que há uma lide judicial que trata da questão no STF, haja vista que o entendimento do Tribunal é o de que o pagamento, quando desatrelado da correspondente contribuição previdenciária, é irregular. As decisões do TCU, nesse sentido, foram questionadas em mandados de segurança perante a Suprema Corte, razão pela qual existem várias decisões liminares garantindo a continuidade do pagamento até que se ultime a decisão de mérito por parte do STF (peça 13) . 
8.	Por ocasião da prolação do Acórdão 631/2018-TCU-Plenário, de relatoria do Ministro-Substituto André de Carvalho, levou-se em consideração o decisum contido no MS 35.410 (impetrado pelo Sindicato Nacional dos Analistas Tributários da Receita Federal do Brasil) , relatado pelo Ministro Alexandre de Moraes (Processo Eletrônico - DJe-018 Divulg 31/01/2018 Public 01/02/2018) . Em sendo assim, tendo em vista que há controvérsias interpretativas quanto à isenção da referida contribuição previdenciária, considerou-se legal o ato, com a concessão do respectivo registro, sem prejuízo do acompanhamento da decisão do STF.
9.	É importante destacar que quando do deferimento do Pedido Liminar contido no MS 35.410 (em 15/12/2017) , foi determinado, monocraticamente, que o TCU se abstivesse de afastar a incidência dos §§2º e 3º dos artigos 7º e 17 da Medida Provisória 765/2016, convertida na Lei 13.464/2017.  Esses dispositivos legais contém a autorização para que os servidores aposentados e os pensionistas façam jus ao “Bônus de Eficiência e Produtividade na Atividade Tributária e Aduaneira”, com os percentuais de bonificação definidos na Lei.
10.	Destarte, considerando que, no presente processo, temos o mesmo questionamento no que diz respeito à legalidade do pagamento do referido bônus; considerando que mesmo sendo os proventos calculados pela média das remunerações, o regime de pagamento do servidor na época da aposentadoria era por meio de subsídio em parcela única; considerando a autorização prevista na Lei 13.464/2017, para que os servidores aposentados e os pensionistas façam jus ao Bônus de Eficiência e Produtividade na Atividade Tributária e Aduaneira, com os percentuais de bonificação definidos na própria Lei; considerando a recente decisão liminar proferida pelo Ministro do STF, Alexandre de Moraes, no MS 35.410/DF e o entendimento contido no Acórdão 631/2018-TCU-Plenário; acolho a proposta de encaminhamento da Unidade Técnica e do MP/TCU no sentido de considerar legal e registrar o ato de concessão de aposentadoria ora em análise, sem prejuízo de emitir determinação ao Órgão para que acompanhe a decisão de mérito que vier a ser proferida pelo STF, para a adoção das providências legais cabíveis.
TCU, Sala das Sessões Ministro Luciano Brandão Alves de Souza, em 5 de fevereiro de 2019.
RAIMUNDO CARREIRO 
Relator